【裁判字號】    90,訴,146
【裁判日期】    900427
【裁判案由】    清償土地重劃費用及差額地價
【裁判全文】
臺灣屏東地方法院民事判決  九十年度訴字第一四六號
    原      告  丙○○○○○○.
    法定代理人  乙○○
    訴訟代理人  丁○○
    被      告  甲○○
右當事人間請求清償土地重劃費用及差額地價事件，本院判決如左：
    主      文
被告應給付原告新台幣陸拾萬捌仟柒佰壹拾陸元，及自民國八十七年四月十八日起至
清償日止，按週年利率百分之五計算之利息。
訴訟費用由被告負擔。
本判決於原告以新台幣貳拾萬元或同額中央政府發行公債或第一商業銀行可轉讓定期
存單供擔保後，得假執行。但被告於假執行程序實施前，如以新台幣陸拾萬捌仟柒佰
壹拾陸元預供擔保，得免為假執行。
    事      實
甲、原告方面：
一、聲明：求為判決如主文第一項所示，並陳明願供擔保請准宣告假執行。
二、陳述：
 (一) 原告係依平均地權條例第五十八條第二項及內政部獎勵土地所有人自辦市地重劃
    辦法第九條規定，經主管機關高雄縣政府核准成立之重劃會，而被告則為該重劃
    會會員，被告所有坐落高雄縣仁武鄉○○段一五七─三六地號土地，面積八十八
    平方公尺參與重劃後，依法分配至仁武鄉○○段三七○地號，面積八十六．六五
    平方公尺，該分配作業於八十四年七月二十日公告確定，被告並已於八十七年三
    月十八日完成土地登記，其雖未簽訂協議書，但依最高法院八十年度台上字第二
    三六八號民事判決「縱令在該重劃區內少數人不同意，亦應視為自辦市地重劃會
    之會員」之意旨，重劃有其強制性，被告並無不同意之權。是依內政部市地重劃
    辦法第二十一條所列公式計算結果，參加重劃土地所有權人按其土地受益比例應
    共同平均負擔百分之二十五．三六之重劃費用，原告以百分之二十五計算優惠各
    土地所有權人，即原告應給付六十萬八千七百十六元及自土地登記完成屆滿三十
    日翌日起（即八十七年四月十八日）按週年利率百分之五計算之利息，惟其迭經
    催討仍置若罔聞，爰依平均地權條例第六十條、內政部市地重劃實施辦法第二十
    一條、獎勵土地所有權人辦理市地重劃辦法第三十九條及重劃契約書第四條第一
    款等規定，提起本件訴訟。
 (二) 對被告抗辯所為之陳述：
 1. 依照內政部之令函，徵收費用未必以全區確定為必要，至於各項計算方式，係由
    原告計算後送高雄縣政府核備。
 2. 本件重劃費用之徵收僅涉及私權，至於將來國工局與高雄縣政府縱有相關費用之
    徵收，則與被告無關。
 3. 依市地實施重劃辦法第十四條但書之規定，縣政府基於該規定核准建設公司為移
    轉，尚非原告所能置喙，且實際上亦與本件無關。
 4. 本案係經第一次會員大會通過章程，再送高雄縣政府核備，一切程序合法。
三、證據：提出高雄縣政府八一府地劃字第一七八二九五號函、八二府地劃字第一三
    四一七二號函、八四府地劃字第六五八一九號函、八八府地劃字八八○○一四七
    ○四七號函、九十府地劃字第九○○○○三四八四一號函、八九府地劃字第一五
    ○四五七號函、同意重劃契約書、計算明細表、土地登記謄本、台中郵局第五三
    ○號、第八三五三號存證信函、內政部台（七七）內地字第六四三七六一號函、
    台（八九）內中字第八九○六四三號函、台（八九）內中地字第八九八○六九二
    號函、台（八九）內中地字第八九二三二八一號函及大灣重劃區計算負擔總計表
    為證。
乙、被告方面：
一、聲明：求為判決原告之訴駁回；如受不利判決，願供擔保請准宣告免為假執行。
二、陳述：
 (一) 按平均地權條例第六十條就自辦市地重劃費用之負擔，規定「重劃區內供公共使
    用之道路、溝渠、兒童遊樂場、鄰里公園、廣場、綠地、國民中學、停車場、零
    售市場等十項用地，除以原公有道路、溝渠、河川及未登記地等四項土地抵充外
    ，其不足土地及工程費用、重劃費用與貸款利息，由參加重劃土地所有權人按其
    土地受益比例共同負擔，並以重劃區內未建築土地折價抵付。如無未建築土地者
    ，則以現金繳納。其經限期繳納而逾期不繳納者，得移送法院強制執行」，然該
    條文並未明文規定重劃費用繳納之時點。
 (二) 依獎勵土地所有權人辦理市地重劃辦法第十一條第一項第六款及第四十條前段規
    定，抵費地之處分係重劃會會員大會之權責，自辦市地重劃區內抵費地之出售方
    式、對象、價款及盈餘款之處理，應由理事會訂定並提報會員大會通過後辦理。
    原告未舉證會員大會之議決，且自其起訴狀之內容觀之，其顯未依前揭規定提報
    會員大會議決處分，故重劃區內土地所有權人重劃負擔之計算標準，尚有未確定
    之部分。此外，訴外人洪錦聰將其所有原仁武鄉○○段一五七─六、一五七─八
    地號土地售予建設公司，另無償提供一五七─五、一五七─七地號二筆土地共七
    百五十平方公尺供作綠地道路使用，故市地重劃時一五七─五、一五七─七地號
    二筆土地應屬購買一五七─六、一五七─八地號土地上房屋者共同之綠地道路用
    地（抵費地），然原告認為一五七─五、一五七─七地號土地為洪錦聰參與重劃
    之抵費地，而非由一五七─六、一五七─八地號全體住戶所提供，顯有未洽。
 (三) 被告於重劃後受分配之土地較分配前減少一．三五平方公尺，原告未依市地重劃
    辦法第五十二條第二項辦理並補發差價，亦有未當。
 (四) 原告就應負擔之工程費用究為若干，其計算標準依據為何，均未提出任何文件以
    資證明，且其所提計算負擔總計表亦無任何有關工程費用項目之計算及計算公式
    ，其請求並無依據。
 (五) 原告雖以被告所有土地係位於完工並驗收完畢之重劃區第一期內，自得先行請求
    應負擔之重劃費用，惟就同一重劃區而言，有關公共設施地及費用負擔，應以整
    體重劃區為範圍進行核算，再據以分配土地，而非以單獨期別為計算單位，且原
    告僅完成第一期之工程，其餘部分均未付諸實施。
 (六) 依據台灣省土地所有人自行辦理市地重劃工作手冊第十二章「交接及清償與申請
    核發費用證明書」之規定，重劃土地之交接，「接管－差額地價清償－核發費用
    證明書」係一貫程序，繳納或抵扣差額地價時應同時交付重劃總費用證明書，若
    已清償差額地價而卻未取得證明書，土地所有人必蒙損害。系爭自辦市地重劃因
    多項業務尚未完成，不能驗收及接管，故高雄縣政府尚未發給重劃總費用證明書
    ，原告並無理由向土地所有權人先行預收「差額地價」或「重劃費」。
 (七) 依法重劃地區之土地及房屋不得辦理移轉及設定抵押權，但建設公司仍在移轉當
    中，顯與法有違。
三、證據：提出存證信函一件為證。
    理      由
一、本件原告起訴主張其係依平均地權條例第五十八條第二項及獎勵土地所有人自辦
    市地重劃辦法第九條規定，經主管機關高雄縣政府核准成立之重劃會，而被告則
    為該重劃會會員，其所有坐落高雄縣仁武鄉○○段一五七─三六地號土地參與重
    劃後，依法分配至仁武鄉○○段三七○地號，分配作業業經公告確定，並已於八
    十七年三月十八日完成土地登記手續，依據平均地權條例第六十條第一項之規定
    被告應按土地受益比率共同負擔重劃費用六十萬八千七百十六元，惟迭經催告被
    告均置之不理，爰依平均地權條例、市地重劃實施辦法、獎勵土地所有權人辦理
    市地重劃辦法及重劃契約書之約定，提起本件訴訟。而被告則以法律並未明文規
    定重劃費用之繳納時點，且原告就抵費地之處分，因未經提報大會議決，故仍未
    確定，而該段一五七─六、一五七─八地號即屬一五七─五、一五七─七地號土
    地上房屋所有人所共同提供之抵費地，又被告於重劃後受分配之土地較分配前減
    少一．三五平方公尺，原告迄未依法補發差價，且其亦未表明計算之依據，此外
    ，原告雖已完成被告土地所在之重劃區第一期工程，然其餘部分仍未付諸實施，
    且高雄縣政府既尚未發給重劃總費用證明書，原告不得向被告先行預收重劃費及
    重劃區內建設公司違法移轉重劃區土地與設定抵押權等語，資為抗辯。
二、查原告主張其籌備自辦高雄縣仁武鄉大灣市地重劃成立重劃會，被告則為該重劃
    會會員，其所有坐落高雄縣仁武鄉○○段一五七─三六地號土地，面積八十八平
    方公尺參與重劃，經公告分配確定在案，而被告重劃後分配至仁武鄉○○段三七
    ○地號，面積八十六．六五平方公尺，並於八十七年三月十八日完成土地登記手
    續等事實，業據其提出高雄縣政府八十一年十一月二十日八一府地劃字第一七八
    二九五號函、八十二年八月十七日八二府地劃字第一三四一七號函及土地登記謄
    本為證，並為被告所不爭執，應堪信為真實。至被告雖以原告未經大會議決，且
    一五七─五、一五七─七地號二筆土地應屬被告等所提供之抵費地，程序上並不
    合法；另原告未補發差額地價，亦未提出重劃費用之計算基準，即逕向被告起請
    求，並不合理；再者，該重劃區之其他工程尚未完工，無法估算整體公共設施及
    費用分擔，且高雄縣政府既未發給重劃費用證明書，亦可知原告尚無預收重劃費
    之權利及建設公司違法移轉重劃區土地與設定抵押權等語置辯，惟查：
 (一) 按重劃會於辦理重劃土地分配前，應將計算負擔總計表送請主管機關核備，而重
    劃前後地價，亦應於辦理重劃土地分配設計前，由重劃會經會員大會通過後，送
    請直轄市或縣（市）主管機關提交地價評議委員會評定之，內政部獎勵土地所有
    權人辦理市地重劃辦法第三十一條及第二十八條均定有明文，系爭重劃土地計算
    負擔總計表既經高雄縣政府評定後准予備查，有原告所提高雄縣政府八十四年四
    月二十一日八四府劃字第六五八一九號函及九十年三月十五日九十府地劃字第九
    ○○○○三四八四一號函為證，而被告復未舉證原告之計算方式有何錯誤之處，
    應堪信原告之主張為真實。
 (二) 本件重劃費用之徵收，係就被告所有原高雄縣仁武鄉○○段一五七─三六地號土
    地為之，至被告所抗辯之一五七─五、一五七─六、一五七─七、一五七─八地
    號四筆土地如何認定抵費地之問題，則與本件無涉，被告所辯，顯無可採。
 (三) 原告主張被告所有系爭土地經重劃後，登記面積短少一．三五平方公尺，係因地
    政機關複丈後產生的誤差，尚在內政部所允許百分之二範圍內，是被告抗辯原告
    應依減少面積補發差價云云，並非可採。
 (四) 被告另辯以重劃僅完成第一期工程，惟所謂重劃完成，依內政部市地重劃實施辦
    法第三條之一規定，重劃完成之日係指地籍測量、土地登記、工程驗收、實地指
    界及交接土地等各項工作均完成之日，前述各項作業為執行方便，雖可分區進行
    ，惟就同一個重劃區而言，有關公共設施用地及費用之負擔，則應以整體重劃為
    範圍進行核算，再據以分配土地，故應無所謂分期完成重劃之情形，至重劃費用
    之請求，並無以完成重劃為要件，此有原告所提內政部八十九年十二月十八日台
    （八九）內中地字第八九二三二八一號函在卷可稽，本件被告所有系爭土地經重
    劃後已登記為高雄縣仁武鄉○○段三七○地號，有原告所提土地登記謄本為證，
    被告所辯前詞，並不足取。
 (五) 再按自辦市地重劃負擔總費用證明書之核發時機，係於土地登記辦竣且重劃區工
    程經各該主管機關接管後，由直轄市或縣（市）主管機關審核重劃會所送列冊計
    算各土地所有權人重劃負擔總費用之數額後，發給市地重劃負擔總費用證明書，
    惟就收取重劃費用及發給市地重劃負擔總費用證明書之時機觀之，二者並無絕對
    之先後關係，業經原告所提內政部八十九年十二月十八日台（八九）內中字第八
    九二三二八一號函文說明在案，被告抗辯高雄縣政府既未發給市地重劃負擔總費
    用證明書，原告自不得預行請求重劃費用云云，殊屬無據。
 (六) 至被告所辯重劃區內之建設公司違法辦理移轉及設定抵押權一節，經查重劃地區
    選定後縣市政府得視實際需要於報經上級主管機關核定後分別或同時公告禁止或
    限制土地移轉、分割或設定負擔等，平均地權條例第五十九條固定有明文，惟該
    禁止或限制事項僅係為達重劃之目的所為之措施，與私權之變動無涉，如於禁止
    期間內違反該項規定，其效果僅係可能受行政上之不利益，與私法關係之成立生
    效並不生影響，被告此一抗辯，亦無理由。
三、原告主張依平均地權條例第六十條第一項及重劃契約書之規定，經依公式計算結
    果，參加重劃之土地所有權人按其土地受益比例應共同平均負擔之比率為百分之
    二十五．三六，重劃後每平方公尺評定地價為二萬八千一百元，原告以百分之二
    十五之比率計算，被告應給付六十萬八千七百十六元，及自土地登記完成屆滿三
    十日翌日（即八十九年四月十八日）起按週年利率百分之五計算之利息，於法即
    屬有據，應予准許。又兩造均陳明願供擔保，請准宣告假執行或免為假執行，經
    核均無不合，爰分別酌定相當之擔保金額准許之。
據上論結，本件原告之訴為有理由，並依民事訴訟法第七十八條、第三百九十條第二
項、第三百九十二條，判決如主文。
中      華      民      國    九十      年      四      月    二十七    日
                                    臺灣屏東地方法院民事第二庭
~B法      官  王幸華
右為正本係照原本作成。
如不服本判決，得於收受送達後二十日內上訴。
~B法院書記官  江永年
中      華      民      國    九十      年      四      月    二十七    日


司法院資訊處製作；財團法人民間司法改革基金會備份。
